臺灣高等法院民事判決
111年度上字第960號
上  訴  人  張政憲    
訴訟代理人  程萬全律師
被  上訴人  蘇秉杰（原名蘇炳旭）

            許世榮  

            蘇貞樺  
共     同
訴訟代理人  王朝正律師
複  代理人  史洱梵律師
上列當事人間請求返還代墊款事件，上訴人對於中華民國111年6
月1日臺灣士林地方法院110年度訴字第1622號第一審判決提起上
訴，本院於111年11月22日言詞辯論終結，判決如下：
    主      文
上訴駁回。
第二審訴訟費用由上訴人負擔。
    事實及理由
一、上訴人主張：伊與被上訴人蘇秉杰於民國105年2月間共同籌
    設凱絲蓓兒國際有限公司（下稱凱絲蓓兒公司），於105年2
    月16日制定章程（下稱系爭章程），記載公司資本額為新臺
    幣（下同）500萬元，伊出資225萬元、蘇秉杰出資225萬元
    、被上訴人許世榮、蘇貞樺各出資25萬元，然被上訴人未實
    際出資，全部股款共500萬元均由伊匯入凱絲蓓兒公司在玉
    山銀行所開設帳號0000000000000之帳戶（下稱系爭帳戶）
    內，並於105年2月24日完成公司設立登記。伊並無代被上訴
    人出資之義務，被上訴人無法律上之原因而受有上開登記出
    資額之利益，致伊受有損害，爰依民法第179條規定（上訴
    人在原審其餘請求，於上訴後均不再主張，見本院卷第184
    、202頁，不再贅述），請求蘇秉杰給付225萬元；許世榮、
    蘇貞樺分別給付25萬元，及均自起訴狀繕本送達翌日起至清
    償日止，按年息5%計算之利息等語。
二、被上訴人則以：上訴人與蘇秉杰當初約定，以上訴人出錢、
    蘇秉杰出貨之方式共同投資設立凱絲蓓兒公司，因蘇秉杰現
    貨出資金額較高，遂約定由蘇秉杰將部分出資額以許世榮（
    蘇秉杰之妹婿）、蘇貞樺（蘇秉杰之妹）之名義為借名登記
    股東，被上訴人係依前述約定取得凱絲蓓兒公司之登記出資
    額，非屬不當得利等語，資為抗辯。
三、原審判決駁回上訴人之請求，上訴人不服，提起上訴，聲明
    ：㈠原判決廢棄；㈡蘇秉杰應給付上訴人225萬元，及自起訴
    狀繕本送達翌日起至清償日止，按年息5%計算之利息；㈢許
    世榮、蘇貞樺應分別給付上訴人25萬元，及自起訴狀繕本送
    達翌日起至清償日止，按年息5%計算之利息；㈣願供擔保，
    請准宣告假執行。被上訴人則答辯聲明：㈠上訴駁回；㈡如受
    不利判決，願供擔保請准宣告免為假執行。
四、查：㈠上訴人與蘇秉杰共同投資設立凱絲蓓兒公司（已於106
    年1月17日解散），由上訴人擔任公司董事，於105年2月16
    日制定系爭章程，記載公司資本額500萬元，張政憲出資225
    萬元、蘇秉杰出資225萬元、許世榮出資25萬元、蘇貞樺出
    資25萬元，嗣於105年2月24日完成設立登記；㈡上訴人於105
    年2月15日以凱絲蓓兒公司名義在玉山銀行開設系爭帳戶，
    並於同年月16日匯款500萬元至系爭帳戶；㈢上訴人於105年2
    月25日將系爭帳戶中300萬元匯回自己之帳戶（另匯回1,000
    元為設立系爭帳戶時所存入），復於105年5月24日、105年6
    月20日、105年8月17日再依序轉帳100萬元、100萬元、50萬
    元至系爭帳戶內；㈣上訴人前因上揭取回公司資本300萬元一
    事，違反公司法案件，經臺灣臺北地方法院（下稱臺北地院
    ）108年度審訴字第1077號刑事判決確定處有期徒刑2月，緩
    刑2年（下稱系爭刑案判決）；㈤凱絲蓓兒公司曾以上訴人前
    揭取回公司資本行為，向上訴人請求民事損害賠償，經臺北
    地院108年度訴字第641號、本院109年度上易字第904號判決
    確定上訴人應給付凱絲蓓兒公司50萬元本息（下稱他案確定
    判決）等事實，有系爭章程、凱絲蓓兒公司設立登記表（見
    原審卷第18至26頁）、系爭帳戶存摺影本（見原審卷第172
    至174頁）、系爭刑案判決查詢資料（見本院卷第123至126
    頁）、他案確定判決（見原審卷第28至50頁）在卷可參，且
    為兩造所不爭執（見本院卷第132、133、184頁）。
五、本院之判斷：　　
    上訴人主張被上訴人無法律上原因取得凱絲蓓兒公司之登記
    出資額，依民法第179條規定，請求被上訴人返還不當得利
    共275萬元本息，為被上訴人所拒絕，並以前詞置辯。兩造
    同意簡化本件爭點項目（見本院卷第133、184頁）：上訴人
    依民法第179條規定，請求被上訴人返還前揭不當得利，有
    無理由？茲分述如下：
　㈠按主張不當得利請求權存在之當事人，對於不當得利請求權
    之成立要件應負舉證責任，即應證明他方係無法律上之原因
    而受利益，致其受有損害。上訴人主張被上訴人名下凱絲蓓
    兒公司之登記出資額275萬元均由其繳納，被上訴人無法律
    上原因而獲有前述給付利益，為被上訴人所否認，依前述說
    明，應由上訴人就此事實負舉證之責任。　
　㈡經查：上訴人與蘇秉杰共同投資設立凱絲蓓兒公司（已解散
    ）後，系爭章程與公司登記股東之出資額合計500萬元，係
    由上訴人以凱絲蓓兒公司名義開設系爭帳戶後，匯入500萬
    元至系爭帳戶之事實，固為兩造所不爭。然上訴人先前陳稱
    其與蘇秉杰係約定：上訴人出資200萬元、蘇秉杰現物出資3
    00萬元之方式成立資本額500萬元之凱絲蓓兒公司，蘇秉杰
    並要求上訴人先拿出500萬元為凱絲蓓兒公司辦理設立登記
    ，兩人一同投資設立凱絲蓓兒公司，約定一人出錢、一人出
    貨等情，有他案確定判決之一、二審判決書影本分別附卷可
    稽（見原審卷第32、46頁）。上訴人在系爭刑案中委任之辯
    護人亦陳述：上訴人與蘇秉杰約定，蘇秉杰以現物出資來當
    凱絲蓓兒公司資本額，因公司設立資本額是500萬元，凱絲
    蓓兒公司可以現物出資，蘇秉杰以代理權加現物市價7、800
    萬元，實際成本價可能只有5折以下等語（見本院卷第177頁
    ；系爭刑案他字卷第69、113頁），堪認上訴人與蘇秉杰間
    確有關於一人現金出資，一人現物出資之約定。又蘇貞樺為
    蘇秉杰之妹、許世榮為蘇貞樺之配偶即蘇秉杰之妹夫，有被
    上訴人之戶籍查詢資料附卷可參（見原審卷第56至60頁），
    登記在許世榮、蘇貞樺夫妻名下之出資額，實際上係蘇秉杰
    所借名登記乙節，亦經被上訴人陳明在案（見本院卷第184
    、185頁）。綜上，足認上訴人匯入系爭帳戶500萬元，作為
    凱絲蓓兒公司登記之出資額，其中登記被上訴人之出資額共
    275萬元（蘇秉杰出資225萬元、許世榮出資25萬元、蘇貞樺
    出資25萬元），係基於上訴人與蘇秉杰之約定所為。此外，
    上訴人始終不能舉證證明其辦理凱絲蓓兒公司設立登記並開
    設系爭帳戶時，將被上訴人出資額登記如前揭各該金額，有
    何欠缺給付利益之事實，則登記在被上訴人名下之凱絲蓓兒
    公司前述出資額，難認係被上訴人無法律上之原因而取得之
    利益。
　㈢上訴人雖主張其對於登記在許世榮、蘇貞樺夫妻名下出資額
    之事毫不知悉云云（見本院卷第59、185頁）。惟查，上訴
    人係擔任凱絲蓓兒公司董事，並在載明許世榮、蘇貞樺夫妻
    前述出資額之系爭章程上簽章（見原審卷第18、20頁），且
    上訴人前因違反公司法案件，經系爭刑案判決確定處有期徒
    刑2月，緩刑2年，為兩造所不爭執，依系爭刑案判決記載，
    上訴人係凱絲蓓公司負責人，將股東已繳納之公司應收股款
    於登記後發還股東，違反公司法第9條第1項規定（見本院卷
    第123至126頁），上訴人自難對凱絲蓓兒公司登記之股東出
    資額情形推諉不知，故上訴人前開主張，即無可採。
　㈣上訴人另主張其出資比例僅有200萬元，蘇秉杰出資之貨物價
    值不值300萬元，且未見蘇秉杰依約提供實際貨品予凱絲蓓
    兒公司，被上訴人平白享有275萬元登記出資額之利益云云
    （見本院卷第59至61頁）。然查，上訴人於105年2月25日將
    系爭帳戶中300萬元匯回自己之帳戶後，於105年5月24日、1
    05年6月20日、105年8月17日依序轉帳100萬元、100萬元、5
    0萬元至系爭帳戶內，為兩造所不爭，而他案確定判決已認
    定上訴人與蘇秉杰約定，由上訴人出資500萬元，蘇秉杰則
    以貨物折抵股款方式出資，因上訴人已匯回前述250萬元，
    故僅判命上訴人返還不當得利50萬元予凱絲蓓兒公司（計算
    式：300萬－250萬），有他案確定判決之一、二審判決書影
    本附卷為憑（見原審卷第28至48頁），而蘇秉杰就其出資之
    貨品存放在凱絲蓓兒公司之事實，亦有提出凱絲蓓兒公司庫
    存限量表資料為證（見原審卷第158至170頁），上訴人雖主
    張蘇秉杰未實際提出現貨或提出之貨物價值不相當，惟其自
    承當時未就被上訴人出資之貨物拍照存證（見本院卷第185
    頁），亦不能就其實際僅負責出資200萬元乙節提出任何證
    據以實其說，則上訴人此部分主張，亦無可採。
六、綜上所述，上訴人依民法第179條規定之不當得利法律關係
    ，請求蘇秉杰給付225萬元；許世榮、蘇貞樺分別給付25萬
    元，及均自起訴狀繕本送達翌日起至清償日止，按年息5%計
    算之利息，非屬正當，不應准許。從而原審所為上訴人敗訴
    之判決，並無不合。上訴論旨指摘原判決不當，求予廢棄改
    判，為無理由，應駁回其上訴。
七、本件事證已臻明確，兩造其餘之攻擊或防禦方法及所用之證
    據，經本院斟酌後，認為均不足以影響本判決之結果，爰不
    逐一論列，附此敘明。
八、據上論結，本件上訴為無理由，依民事訴訟法第449條第1項
    、第78條，判決如主文。
中　　華　　民　　國　　111 　年　　12　　月　　6 　　日
                  民事第二十五庭  
                        審判長法  官  謝碧莉
                              法  官  楊惠如
                              法  官  林俊廷  
正本係照原本作成。
如不服本判決，應於收受送達後20日內向本院提出上訴書狀，其
未表明上訴理由者，應於提出上訴後20日內向本院補提理由書狀
（均須按他造當事人之人數附繕本）上訴時應提出委任律師或具
有律師資格之人之委任狀；委任有律師資格者，另應附具律師資
格證書及釋明委任人與受任人有民事訴訟法第466 條之1第1項但
書或第2項所定關係之釋明文書影本。如委任律師提起上訴者，
應一併繳納上訴審裁判費。
中　　華　　民　　國　　111 　年　　12　　月　　6 　　日
　　　　　　　　　　    　　　書記官  高瑞君